【裁判字號】    98,訴,1579
【裁判日期】    981225
【裁判案由】    偽造文書等
【裁判全文】
臺灣臺北地方法院刑事判決        98年度訴字第1579號
公  訴  人  臺灣臺北地方法院檢察署檢察官
被      告  甲○○
上列被告因偽造文書等案件，經檢察官聲請簡易判決處刑（98年
度偵字第16255號），暨移送併案審理（98年度偵字第21871號）
，本院認不宜以簡易判決處刑，改依通常程序審理，嗣被告於本
院準備程序進行中就被訴事實為有罪之陳述，經合議庭裁定改行
簡式審判程序，判決如下：
    主  文
甲○○意圖為自己不法之所有，而侵占遺失物，處罰金新台幣伍
仟元，如易服勞役，以新臺幣壹仟元折算壹日。又犯如附表所示
之罪，各處如附表所示之刑，偽造之如附表編號3 、4 、6 、7
所示偽造「乙○○」之署押各壹枚均沒收。應執行有期徒刑伍月
，如易科罰金，以新臺幣壹仟元折算壹日，偽造之如附表編號3
、4 、6 、7 所示偽造「乙○○」之署押各壹枚均沒收。
    事  實
一、甲○○前於民國86年間，因竊盜案件，經臺灣士林地方法院
    以86年度易字第2886號判決判處有期徒刑7 月，緩刑5 年，
    嗣並確定；復於88年間，因侵占案件，經臺灣基隆地方法院
    、臺灣高等法院分別以88年度訴字第278 號、89年度上易字
    第1142號判決判處有期徒刑7 月，經最高法院以90年度臺上
    字第90號判決上訴駁回確定，前開緩刑經裁定撤銷，兩案接
    續執行，91年10月7 日刑期起算，入監執行，92年11月12日
    縮短刑期執行完畢（未構成累犯）。
二、甲○○於民國98年4 月27日22時許，駕駛車牌號碼為4136－
    QZ號自用小客車，前往臺北市○○區○○路661 號之中油大
    直加油站自助加油，見乙○○所有之台新國際商業銀行（下
    稱台新銀行）卡號為0000000000000000號之信用卡（下稱系
    爭信用卡）插在無人服務之自助加油機上未取走，為遺失物
    ，竟意圖為自己不法之所有，拾起後予以侵占入己。
三、甲○○侵占系爭用卡後，復另行意圖為自己不法之所有，接
    續於如附表編號1 、2 所示時間，持系爭信用卡，先後在前
    開中油大直加油站無人服務之自助加油機，自行刷卡加油各
    新臺幣（下同）1,201 元、467 元（無簽帳單商店收據聯，
    免簽名），先後以此不正方法由該自助加油機收費設備分別
    詐得價值為1,201 元（共49．03公升）、467 元（共19．08
    公升）之九五無鉛汽油。
四、甲○○另行基於詐欺取財及行使偽造私文書之犯意，意圖為
    自己不法之所有，先後於如附表編號3 至7 所示之時間，至
    附表各該編號所示之特約商店購買日用品，並持系爭信用卡
    結帳，使各該特約商店之不知情店員陷於錯誤，誤認甲○○
    確係系爭信用卡持卡人本人持卡消費，而如數交付其所選購
    之日用品，甲○○並在如附表編號3 、4 、6 、7 所示特約
    商店之不知情店員交付之信用卡簽帳單商店收據聯「持卡人
    簽名欄」上，各偽造「乙○○」之署押各1 枚後（至附表編
    號5 所示交易，因消費未達一定金額而免簽名），再將該等
    簽帳單之商店收據聯分別交付店員而行使之，足以生損害於
    各該特約商店、乙○○及臺新銀行，累計該5 筆消費共詐得
    價值1萬2,057元之財物。
五、嗣因乙○○接獲台新銀行來電通知其刷卡異常，始發現系爭
    信用卡遺失，而報警循線查獲上情。
六、案經乙○○及臺新銀行訴由臺北市政府警察局中山分局報告
    臺灣臺北地方法院檢察署檢察官聲請簡易判決處刑，暨移送
    併辦審理，本院認不宜以簡易判決處刑，改適用通常程序審
    判，被告為有罪之陳述，經合議庭裁定改行簡式審判程序。
    理  由
一、上揭事實，業據被告於檢察官偵查及本院審理時自白不諱，
    核與被害人乙○○於警詢及檢察官偵查中證述其於98年4 月
    27日22時許，在中油大直加油站無人服務之自助加油機以系
    爭信用卡自助加油，加完油後忘記將信用卡抽回加油機即離
    開加油站，直到隔天（28日）13時許，台新銀行通知我刷卡
    異常，我才發現信用卡遺失，而該信用卡遺失後已遭人於附
    表所示時間、地點盜刷7 筆，損失1萬3,725元等情節相符，
    並據告訴代理人即台新銀行專員呂少祺於警詢時指述銀行客
    戶乙○○系爭信用卡，於98年4 月27日至同月28日2 天內，
    共被盜刷7 筆，總金額為1萬3,725元等情明確，復有被害人
    乙○○之掛失聲明書、台新銀行信用卡交易明細表、簽帳單
    影本共7 紙及附表編號2 所示時間被告持系爭信用卡至中油
    大直加油站無人服務之自助加油機刷卡自助加油之監視器錄
    影翻拍照片1 幀附卷可稽。以上均足為被告自白之佐證，堪
    認被告自白與事實相符，堪予採信。本件事證明確，被告犯
    行洵堪認定，應予依法論科。
二、論罪科刑之理由
（一）就事實欄二、部分：
      被告意圖為自己不法之所有，侵占被害人乙○○所遺失之
      系爭信用卡，核其所為，係犯刑法第337條之侵占遺失物
      罪。
（二）就事實欄三、部分：
  １、被告於附表編號1 、2 所示之時間、地點，持被害人遺失
      之系爭信用卡在無人服務之自助加油機盜刷付費，而詐得
      1,201 元、467 元之前開汽油油料，核其所為，係犯刑法
      第339 條之1 第1 項之以不正方法由收費設備詐取財物罪
      。
  ２、公訴意旨認被告係涉犯刑法第339 條第1 項詐欺取財罪嫌
      ，惟查，被告使用系爭信用卡盜刷，乃係在前開無人服務
      之自助加油機加油，而非對人施用詐術，自應依刑法第33
      9 條之1 第1 項之以不正方法由收費設備詐取財物罪處斷
      ，公訴人前開主張，尚有未洽，惟起訴事實相同，爰依法
      變更起訴法條。又依據公訴人於起訴書所載，被告對於此
      部分犯行，並無簽帳單，亦無署名，顯見公訴人對於被告
      此部分之犯行，僅起訴被告涉犯刑法第339 條第1 項之詐
      欺取財罪嫌，而未起訴刑法第216 條、第210 條之行使偽
      造私文書罪嫌，至為明確，附此敘明。
  ３、按刑事訴訟法第95條所為罪名告知義務之規定，旨在使被
      告能充分行使防禦權，故被告如已知所防禦或已提出防禦
      或事實審法院於審判過程中已就被告所犯變更罪名之構成
      要件為實質之調查者，縱疏未告知變更法條之罪名，對被
      告防禦權之行使無實質上之防礙（最高法院93年度臺上字
      第332 號判決意旨參照）；查本件於審理時，雖已諭知被
      告對於此部分犯行係涉犯刑法第339 條第1 項詐欺取財之
      罪名，然查，被告對於此部分犯行乃係將系爭信用卡使用
      在無人服務之自助加油機上為實質之調查及予被告陳述辯
      論意見之機會，而被告於偵查時亦自承：那是自助式的，
      不用簽單等語，有該偵查筆錄及本院審判筆錄在卷可稽，
      是以，本件審理時縱疏未告知被告尚有前開罪名之適用，
      對被告防禦權之行使並無實質上之防礙。
  ４、被告對於前開如附表編號1 、2 之犯行，係於密切接近之
      時地實施，均是侵害中油大直加油站、被害人乙○○及告
      訴人臺新銀行之法益，各行為之獨立性極為薄弱，依一般
      社會健全觀念，在時間差距上，難以強行分開，應論以接
      續犯一罪。
（三）就事實欄四、部分：
   1、就附表編號5 所示被告盜刷系爭信用卡消費犯行，因簽帳
      單未達一定之消費額度免簽名，核被告該次所為，係犯刑
      法第339 條第1 項之詐欺取財罪。又依據公訴人於起訴書
      所載，被告對於此部分部分，並無簽帳單，亦無署名，顯
      見公訴人對於被告此部分之犯行，僅起訴被告涉犯刑法第
      339 條第1 項之詐欺取財罪嫌，而未起訴刑法第216 條、
      第210 條之行使偽造私文書罪嫌，至為明確，附此敘明。
  ２、信用卡簽帳單係以文字為一定之意表示，持信用卡刷卡消
      費時，在簽帳單上簽署姓名，除表示已收受特約商店交付
      之交易標的物外，並為確認該筆消費之憑證，具有表示法
      律上權利義務關係之證明作用，故簽帳單性質上除與收據
      相同外，並且為信用卡發卡銀行依據此向簽帳人收款之憑
      證，為文書之一種，並為私人製作之文書。故附表編號3
      、4 、6 、7 所示盜刷系爭信用卡消費付款且在簽帳單商
      店收據聯上偽造「乙○○」署押各1 枚後持以行使交付店
      員，核其所為，係犯刑法第216 條、第210 條之行使偽造
      私文書罪及同法第339 條第1 項之詐欺取財罪。
  ３、被告於附表編號3 、4 、6 、7 所示盜刷系爭信用卡消費
      付款且在各次於簽帳單商店收據聯上偽造簽名署押之行為
      係偽造私文書之部分行為，而其偽造後持以行使，其偽造
      之低度行為已為行使之高度行為所吸收，均不另論罪。
  ４、被告對於如附表編號3 、4 之詐欺取財、行使偽造私文書
      犯行，係於密切接近之時地實施，均是侵害特約商店愛買
      吉安大直店、被害人乙○○及告訴人臺新銀行之法益；對
      於如附表編號5 、6 之詐欺取財犯行，係於密切接近之時
      地實施，均是侵害特約商店松青超市信義店、被害人乙○
      ○及告訴人臺新銀行之法益，各行為之獨立性極為薄弱，
      依一般社會健全觀念，在時間差距上，難以強行分開，均
      應分別論以接續犯一罪。
  ５、被告所犯如附表編號3 、4 所示之行使偽造私文書罪及詐
      欺取財罪間，附表編號5 、6 所示之行使偽造私文書罪及
      詐欺取財罪間，附表編號7 所示之行使偽造私文書罪及詐
      欺取財罪之間，分別係以一行為而觸犯二罪名，均為想像
      競合犯，應依刑法第55條規定，分別從一重之行使偽造私
      文罪處斷。
（四）被告所犯上開侵占遺失物罪及附表編號1 至7 所示以不正
      方法由付費設備詐取財物罪、行使偽造私文書罪及詐欺取
      財罪間，犯意各別，行為互殊，應分論併罰，是被告本件
      係犯侵占遺失物罪1 罪、以不正方法由付費設備詐取財物
      罪1 罪、行使偽造私文書罪3 罪。
（五）爰審酌被告已有如事實欄一、所載之前科紀錄，有臺灣高
      等法院被告前案紀錄表在卷可稽，僅因生活因苦，拾獲系
      爭信用卡，卻加以侵占入己，而持系爭信用卡消費，其所
      購買之物僅是添購汽車油料及日用品，盜刷金額並不高，
      且犯後坦承犯行，並已償還盜刷金額予告訴人臺新銀行，
      有其匯款收據在卷可稽等一切情狀，分別量處如主文所示
      之刑，並分別諭知易科罰金、易服勞役之折算標準，及定
      其應執行刑，且就該應執行刑諭知易科罰金之折算標準。
（六）依附表編號3 、4 、6 、7 所示簽帳單形式觀之，該簽帳
      單乃係1 式2 聯，且非複寫方式，亦即被告一次所偽簽之
      署押，均只有1 枚。職是，如附表編號3 、4 、6 、7 所
      示之署押各1 枚，不問屬於犯人於否，均應依刑法第219
      條規定宣告沒收。至於被告盜刷之系爭信用卡得逞之簽帳
      單（包括商店存根聯、顧客存根聯），雖係被告犯罪所用
      之物，然有關商店存根聯部分，均已交付銀行或特約商店
      保管而非被告所有，且非屬違禁物，而有關顧客存根聯部
      分，雖為被告保管而為其所有，然並未扣案，為免日後執
      行困難，爰不併予宣告沒收，附此敘明。
三、移送併辦部分因與公訴人起訴之部分，核屬同一事實，業一
    併審酌如上，附此敘明。
據上論斷，應依刑事訴訟法第452 條、第273 條之1 第1 項、第
299 條第1 項前段、第300 條，刑法第337 條、第216 條、第21
0 條、第33 9條第1 項、第339 條之1 第1 項、第55條、第41條
第1 項前段、42條第3 項、第51條第5 款、第10款、第219 條，
刑法施行法第1 條之1 第1 項、第2 項前段，判決如主文。
本案經檢察官楊展庚到庭執行職務。
中    華    民    國    98    年    12    月    25    日
                  刑事第十六庭  法  官  蔡守訓
上正本證明與原本無異。
如不服本判決應於收受送達後10日內向本院提出上訴書狀，並應
敘述具體理由；其未敘述上訴理由者，應於上訴期間屆滿後20日
內向本院補提理由書（均須按他造當事人之人數附繕本）「切勿
逕送上級法院」。告訴人或被害人如對於本判決不服者，應具備
理由請求檢察官上訴，其上訴期間之計算係以檢察官收受判決正
本之日期為準。
                                 書記官  許婉如
中    華    民    國    98    年    12    月    25    日
附錄本案論罪科刑法條：
中華民國刑法第210條
（偽造變造私文書罪）
偽造、變造私文書，足以生損害於公眾或他人者，處 5 年以下
有期徒刑。
中華民國刑法第216條
（行使偽造變造或登載不實之文書罪）
行使第 210 條至第 215 條之文書者，依偽造、變造文書或登載
不實事項或使登載不實事項之規定處斷。
中華民國刑法第337條
（侵占遺失物罪）
意圖為自己或第三人不法之所有，而侵占遺失物、漂流物或其他
離本人所持有之物者，處 5 百元以下罰金。
中華民國刑法第339條
（普通詐欺罪）
意圖為自己或第三人不法之所有，以詐術使人將本人或第三人之
物交付者，處 5 年以下有期徒刑、拘役或科或併科 1 千元以下
罰金。
以前項方法得財產上不法之利益或使第三人得之者，亦同。
前二項之未遂犯罰之。
中華民國刑法第339條之1
（違法由收費設備取得他人之物之處罰）
意圖為自己或第三人不法之所有，以不正方法由收費設備取得他
人之物者，處 1 年以下有期徒刑、拘役或 3 千元以下罰金。
以前項方法得財產上不法之利益或使第三人得之者，亦同。
附表：
┌──┬──────┬────────┬────┬─────┬───────┬──────────┐
│編號│ 行為時間   │   地       點  │特約商店│盜刷金額  │犯罪手段      │所犯罪名及科刑      │
│    │            │                │        │（新臺幣）│              │                    │
├──┼──────┼────────┼────┼─────┼───────┼──────────┤
│ 1  │98年4 月27日│臺北市中山區明水│中油大直│  1,201 元│被告持侵占之信│甲○○意圖為自己不法│
│    │下午10時3 分│路661號         │加油站  │          │用卡在自助加油│之所有，以不正方法由│
│    │            │                │        │          │機刷卡加油，免│收費設備取得他人之物│
│    │            │                │        │          │簽名。        │，處有期徒刑貳月，如│
│    │            │                │        │          │              │易科罰金以新臺幣壹仟│
│    │            │                │        │          │              │元折算壹日。        │
├──┼──────┼────────┼────┼─────┼───────┤                    │
│ 2  │98年4 月28日│臺北市中山區明水│中油大直│    467 元│如上。        │                    │
│    │上午10時11分│路661號         │加油站  │          │              │                    │
│    │            │                │        │          │              │                    │
│    │            │                │        │          │              │                    │
│    │            │                │        │          │              │                    │
│    │            │                │        │          │              │                    │
│    │            │                │        │          │              │                    │
├──┼──────┼────────┼────┼─────┼───────┼──────────┤
│ 3  │98年4 月28日│臺北市中山區敬業│愛買吉安│    775 元│在店員交付之信│甲○○行使偽造私文書│
│    │上午10時53分│三路121號       │大直店  │          │用卡簽帳單商店│，足以生損害於他人，│
│    │            │                │        │          │收據聯「持卡人│處有期徒刑參月，如易│
│    │            │                │        │          │簽名欄」上，偽│科罰金以新臺幣壹仟元│
│    │            │                │        │          │造「乙○○」之│折算壹日。左列偽造簽│
│    │            │                │        │          │署押1 枚後，再│帳單商店收據聯之「梁│
│    │            │                │        │          │將該等簽帳單商│大隆」署押壹枚沒收。│
│    │            │                │        │          │店收據聯私文書│                    │
│    │            │                │        │          │交付店員。    │                    │
├──┼──────┼────────┼────┼─────┼───────┤                    │
│ 4  │98年4 月28日│臺北市中山區敬業│愛買吉安│  2,983 元│如上。        │                    │
│    │上午11時5分 │三路121號       │大直店  │          │              │                    │
│    │            │                │        │          │              │                    │
├──┼──────┼────────┼────┼─────┼───────┼──────────┤
│ 5  │98年4 月28日│臺北市大安區信義│松青超市│    109 元│該筆刷卡消費因│甲○○行使偽造私文書│
│    │上午12時30分│路2段230號B1    │信義店  │          │未達一定金額而│，足以生損害於他人，│
│    │            │                │        │          │免簽名。      │處有期徒刑參月，如易│
│    │            │                │        │          │              │科罰金以新臺幣壹仟元│
│    │            │                │        │          │              │折算壹日。左列偽造簽│
├──┼──────┼────────┼────┼─────┼───────┤帳單商店收據聯之「梁│
│ 6  │98年4 月28日│臺北市大安區信義│松青超市│  2,620 元│在店員交付之信│大隆」署押壹枚沒收。│
│    │上午12時35分│路2段230號B1    │信義店  │          │用卡簽帳單商店│                    │
│    │            │                │        │          │收據聯「持卡人│                    │
│    │            │                │        │          │簽名欄」上，偽│                    │
│    │            │                │        │          │造「乙○○」之│                    │
│    │            │                │        │          │署押1 枚後，再│                    │
│    │            │                │        │          │將該等簽帳單商│                    │
│    │            │                │        │          │店收據聯私文書│                    │
│    │            │                │        │          │交付店員。    │                    │
├──┼──────┼────────┼────┼─────┼───────┼──────────┤
│ 7  │98年4 月28日│臺北市大安區信義│AP信義店│  5,570 元│如上。        │甲○○行使偽造私文書│
│    │上午12時45分│路2段222號      │        │          │              │，足以生損害於他人，│
│    │            │                │        │          │              │處有期徒刑貳月，如易│
│    │            │                │        │          │              │科罰金以新臺幣壹仟元│
│    │            │                │        │          │              │折算壹日。左列偽造簽│
│    │            │                │        │          │              │帳單商店收據聯之「梁│
│    │            │                │        │          │              │大隆」署押壹枚沒收。│
└──┴──────┴────────┴────┴─────┴───────┴──────────┘

司法院資訊處製作；財團法人民間司法改革基金會備份。
